【裁判字號】    96,訴,506
【裁判日期】    970128
【裁判案由】    商業會計法等
【裁判全文】
臺灣臺北地方法院刑事判決               96年度訴字第506號
公  訴  人  臺灣臺北地方法院檢察署檢察官
被      告  甲○○
選任辯護人  余盈鋒律師
            吳旭洲律師
            吳宗輝律師
上列被告因商業會計法等案件，經檢察官提起公訴（95年度偵字
第12146 號），於本院準備程序進行中，被告先就被訴事實為有
罪之陳述，經合議庭裁定由受命法官獨任進行簡式審判程序，判
決如下：
    主  文
甲○○連續意圖為自己不法之所有，而侵占對於業務上所持有之
物，處有期徒刑壹年陸月，減為有期徒刑玖月。
    事  實
一、甲○○自民國84年間起，擔任佳和生物科技股份有限公司（
    址設臺北縣新店市○○街9 巷37號5 樓，下稱佳和公司，實
    收資本額新臺幣9 千萬元）董事長，為執行佳和公司業務之
    人及商業會計法所規定之商業負責人，因其本身係財金碩士
    ，亦由其負責製作佳和公司之財務報表。詎甲○○明知佳和
    公司向股東所收股款係公司之實收資本額，為佳和公司之財
    產，重大金額之運用應經董事會決議或股東會決議始可，甲
    ○○竟利用保管佳和公司帳戶及印鑑章之機會，基於意圖為
    自己不法所有之概括犯意，自88年8 月16日起至93年4 月16
    日止，在其位於臺北市○○路○ 段50巷16號3 樓之辦公室內
    調度資金時，連續多次將佳和公司設於臺灣銀行南港分行帳
    戶內款項，總計新臺幣（下同）29,968,459元，匯入甲○○
    自己在國泰世華銀行松山分行所開設帳號第000-00-0000000
    號帳戶內，以自己名義購買股票及期貨，而將其業務上持有
    之上開款項侵占入己。迄91年1 月間、92年1 月間、93年1
    月間、94年1 月間、95年1 月間，因股票及期貨操作失利，
    上開侵占款項無法回補，甲○○為隱瞞其前侵占虧空之行為
    ，竟萌利用不正當方法致使佳和公司財務報表發生不實結果
    之概括犯意，於製作各該年度佳和公司資產負債表時，明知
    佳和公司並無同業往來及應收帳款，仍連續在90年度、91年
    度、92年度、93年度、94年度資產負產表之「同業往來」項
    下，虛列6 千萬元，另在92年度、93年度、94年度「應收帳
    款」項下分別虛列11,135,791元、11,146,831元、11,146,8
    31元，以此不正當之方法，致使佳和公司上開各年度之財務
    報表發生不實之結果。嗣股東媚婷峰公司審閱94年度資產負
    債表時，發現甲○○虛列之應收帳款及同業往來項下之資金
    ，幾乎已達佳和公司實收資本額80％，察覺有異，詢問甲○
    ○始知上情。
二、案經媚婷峰健康事業股份有限公司（起訴書誤載為媚婷峰美
    容股份有限公司，應予更正；蓋媚婷峰美容股份有限公司已
    於83年間解散，於84年間另行成立媚婷峰健康事業股份有限
    公司，址設臺北市○○區○○路1 段29號11、12樓，下稱媚
    婷峰公司）具狀告發，由臺灣臺北地方法院檢察署檢察官偵
    查起訴，於本院準備程序進行中，甲○○先就被訴事實為有
    罪之陳述，經合議庭裁定由受命法官獨任進行簡式審判程序
    。
    理  由
一、認定事實所憑之證據及理由：
    上開犯罪事實，業據被告甲○○於警詢、偵訊及本院審理中
    均坦承不諱（見95年度他字第1307號卷第57至63頁、95年度
    偵字第12146 號卷第5 至6 頁、第215 至216 頁、本院卷第
    53頁反面、第56頁反面），並據媚婷峰公司具狀陳述明確（
    見95年度他字第1307號卷第1 至6 頁），又委由代理人張世
    昌於警詢時陳述綦詳（見95年度他字第1307號卷第52至56頁
    ），且有佳和公司基本資料查詢、董事監察人資料查詢、佳
    和公司93年度資產負債表、94年8 月25日晉華商務法律事務
    所函及回證、94年9 月2 日佳和公司函、94年9 月14日訪談
    紀錄摘要、大華證券公司合併買賣報告書暨交割憑單、被告
    簽署之經營記要書、佳和公司91年度、92年度、93年度營利
    事業所得稅結算申報書及94年度、93年度、92年度、91年度
    、90年度、89年度、88年度、87年度資產負債表、損益表附
    卷足佐（見95年度他字第1307號卷第20至49頁、95年度偵字
    第1307號卷第219 至234 頁），是被告任意性之自白，有上
    開證據足資佐證，堪認與事實相符，可以採信。綜上，本案
    事證明確，被告上開業務侵占及利用不正當方法致使佳和公
    司財務報表發生不實結果等犯行，洵堪認定，應予依法論罪
    科刑。
二、論罪科刑之依據：
  (一)查被告行為後，商業會計法於95年5 月24日修正公布全文83
    條，並自公布日施行，而刑法亦於94年1 月7 日修正通過、
    於94年2 月2 日公布、於95年7 月1 日施行，其中刪除刑法
    第56條，並修正第2 條、第33條、第55條等規定。按行為後
    法律有變更者，適用行為時之法律，但行為後之法律有利於
    行為人者，適用最有利於行為人之法律，現行刑法第2 條第
    1 項訂有明文。此條規定乃與刑法第1 條罪刑法定主義契合
    ，而貫徹法律禁止溯及既往原則，係規範行為後法律變更所
    生新舊法律比較適用之準據法，是刑法第2 條本身雖經修正
    ，但刑法第2 條既屬適用法律之準據法，本身尚無比較新舊
    法之問題，應一律適用裁判時之現行刑法第2 條規定以決定
    適用之刑罰法律，先予辨明。又以本次刑法修正之比較新舊
    法，應就罪刑有關之共犯、未遂犯、想像競合犯、牽連犯、
    連續犯、結合犯，以及累犯加重、自首減輕暨其他法定加減
    原因（如身分加減）與加減例等一切情形，綜其全部罪刑之
    結果而為比較，最高法院95年5 月23日著有95年度第8 次刑
    庭會議決議可資參照。嗣最高法院於95年11月7 日95年度第
    21次刑事庭會議再著有決議認為，前揭決議係就「刑法94年
    修正施行後之法律比較適用決議」，而刑法第2 條係規範行
    為後「法律變更」所生新舊法比較適用之準據法，故如新舊
    法處罰之輕重相同，即無比較適用之問題，非此條所指之法
    律有變更，應依一般法律適用原則，適用裁判時法，例如：
    修正後刑法第55條就想像競合犯部分增加但書關於科刑之限
    制，為法理之明文化，而修正後刑法第59條則為法院就酌減
    審認標準見解之明文化，均非法律變更，其餘為純文字修正
    者，更應同此。經查：
  (1)商業會計法第71條第5 款規定於95年5 月24日修正前、後，
    構成要件並無更動，但原規定之法定刑為「5 年以下有期徒
    刑、拘役或科或併科新臺幣15萬元以下罰金」，修正後提高
    為「5 年以下有期徒刑、拘役或科或併科新臺幣60萬元以下
    罰金」，是比較修正前、後之法條規定，自以舊法之規定對
    於被告較為有利。
  (2)刑法第336 條第2 項業務侵占罪，法定刑得併科銀元3 千元
    以下罰金，據修正後刑法施行法增訂第1 條之1 ：「中華民
    國94年1 月7 日刑法修正施行後，刑法分則編所定罰金之貨
    幣單位為新臺幣。94年1 月7 日刑法修正時，刑法分則編未
    修正之條文定有罰金者，自94年1 月7 日刑法修正施行後，
    就其所定數額提高為30倍。但72年6 月26日至94年1 月7 日
    新增或修正之條文，就其所定數額提高為3 倍」及刑法第33
    條第5 款修正為：「主刑之種類如下：五、罰金：新臺幣1
    千元以上，以百元計算之」等規定，是依修正後之法律，刑
    法第336 條第2 項業務侵占罪所得併科之罰金刑最高額維持
    不變，最低額則提高為新臺幣1 千元，是比較修正前、後之
    刑罰法律，自以被告行為時關於科處罰金刑之法律較有利於
    被告。
  (3)又刑法第56條連續犯之規定業於94年2 月2 日修正公布刪除
    ，是於新法修正施行後，被告之數犯罪行為，即須分論併罰
    。此刪除雖非犯罪構成要件之變更，但顯已影響行為人刑罰
    之法律效果，自屬法律有變更，依新法第2 條第1 項規定，
    比較新、舊法結果，仍應適用較有利於被告之行為時法律即
    舊法論以連續犯，此亦有最高法院95年度第8 次刑事庭會議
    決議參照。
  (4)再按被告行為後，刑法第55條後段之牽連犯規定亦於94年2
    月2 日修正公布刪除，是於新法修正施行後，被告所為業務
    侵占犯行、違反商業會計法犯行，即須分論併罰。比較新舊
    法之規定，修正後之規定對於被告較為不利，依刑法第2 條
    第1 項之規定，自應適用行為時且較有利於被告之法律，即
    修正前刑法第55條後段之規定，從較重之一罪予以論處。
  (5)經綜合上述各條文修正前、後之比較，揆諸前揭最高法院決
    議2 則及修正後刑法第2 條第1 項前段、後段規定之「從舊
    、從輕」原則，應適用被告行為時之法律，即修正前商業會
    計法及刑法之相關規定，予以論處。
  (二)核被告所為，係犯刑法第336 條第2 項業務侵占罪及95年5
    月24日修正前商業會計法第71條第5 款其他利用不正當方法
    致使財務報表發生不實之結果罪。被告自88年8 月16日起至
    93年4 月16日止，先後多次侵占佳和公司帳戶內股款資本等
    犯行，另於91年1 月間、92年1 月間、93年1 月間、94年1
    月間、95年1 月間，在90年度、91年度、92年度、93年度、
    94年度資產負產表之「同業往來」、「應收帳款」項下虛列
    金額等犯行，均係時間緊接，罪名與犯罪構成要件相同，顯
    係基於概括犯意而為，均為連續犯，應依修正前刑法第56條
    規定，分別論以一罪。公訴意旨雖僅指被告於93年1 月間虛
    列資產負債表之行為，惟據被告自白及卷附資產負債表可知
    被告自91年起即有虛列「同業往來」、「應收帳款」之行為
    ，既屬連續犯之裁判上一罪關係，本院自得併予審判，附此
    說明。又被告連續業務侵占犯行、連續利用不正當方法致使
    財務報表發生不實結果之犯行間，乃因侵占金額無法回補而
    虛列財務報表項目，具原因、結果之牽連關係，應依修正前
    刑法第55條規定，論以牽連犯，從較重之連續業務侵占罪論
    處。至原起訴意旨所指行使偽造私文書罪嫌，業經公訴檢察
    官當庭減縮，併予說明（見本院卷第55頁）。
  (三)爰審酌：(1)被告銜財金碩士學位，係具金融方面專業之人，
    明知動用公司資金應經董事會或股東會決議，不思正當籌資
    管道解決佳和公司財務危機，竟利用保管佳和公司帳戶之機
    會，將佳和公司資金匯入自己帳戶，以自己名義購買股票、
    基金，嗣因投資虧損，又在佳和公司資產負債表上虛列同業
    帳款、應收帳款等項，致使財務報表發生不實結果，其犯罪
    動機、手段、惡性非輕；(2)其私自挪用金額合計高達29,968
    ,459 元 ，又在佳和公司資產負債表上虛列同業帳款、應收
    帳款分別高達6 千萬元、11,146,831元，迄今無法回補，對
    於佳和公司之資本充實及財務報表之正確性，損害甚鉅；(3)
    惟被告犯罪後，始終坦承犯行，庭訊態度良好，深表悔意，
    被告雖曾於96年5 月間董監事會議上提出償債計畫，但未經
    董事達成共識，此有被告提出之償付計畫、存摺內頁交易明
    細、董監事會議紀錄在卷可考（見本院卷第22至24頁）；且
    佳和公司尚有多項營運計畫，此有被告提出之各項合約及相
    關資料附卷可稽（見95年度偵字第12146 號卷第16至202 頁
    ），是被告非無繼續經營佳和公司之理想，上開犯行僅因一
    時失慮所致；(4)被告前無犯罪紀錄，素行良好，此有臺灣高
    等法院被告前案紀錄表附卷可參（見本院卷第58頁）等一切
    情狀，量處有期徒刑1 年6 月，以示懲儆。
  (四)再查中華民國96年罪犯減刑條例於95年7 月4 日公布，於96
    年7 月16日施行。按犯罪在中華民國96年4 月24日以前者，
    除中華民國96年罪犯減刑條例另有規定外，依下列規定減刑
    ：……有期徒刑、拘役或罰金，減其刑期或金額2 分之1 ；
    而刑法第336 條第2 項之罪，經宣告死刑、無期徒刑或逾有
    期徒刑1 年6 月之刑者，不予減刑；又依本條例應減刑之罪
    ，未經判決確定者，於裁判時，減其宣告刑，並應於判決主
    文同時諭知其宣告刑及減得之刑，中華民國96年罪犯減刑條
    例第2 條第1 項第3 款、第3 條第1 項第15款、第7 條第1
    項、第2 項分別定有明文。查被告係於88年8 月16日至93年
    4 月16日犯連續業務侵占犯行，經本院判處有期徒刑1 年6
    月，迄未判決確定，爰依上開條例規定，就被告本件所犯之
    罪，併予宣告減為有期徒刑9 月。
據上論斷，應依刑事訴訟法第273 條之1 第1 項、第299 條第1
項前段，95年5 月24日修正前商業會計法第71條第5 款，94年2
月2 日修正後刑法第2 條第1 項前段、第11條前段，刑法第336
條第2 項，94年2 月2 日修正前刑法第56條、第55條，刑法施行
法第1 條之1 ，中華民國96年罪犯減刑條例第2 條第1 項第3 款
、第3 條第1 項第15款、第7 條第1 項、第2 項，判決如主文。
本案經檢察官永欽到庭執行職務。
中    華    民    國    97    年    1     月    28    日
                  刑事第六庭  法  官  林晏如
上正本證明與原本無異。
如不服本判決，應於判決送達後10日內向本院提出上訴狀（應抄
附繕本）。告訴人或被害人如對於本判決不服者，應具備理由請
求檢察官上訴，其上訴期間之計算係以檢察官收受判決正本之日
期為準。
                              書記官  吳俊龍
中    華    民    國    97    年    1     月    28    日
附錄本案論罪科刑法條全文：
中華民國刑法第336條
對於公務上或因公益所持有之物，犯前條第1 項之罪者，處1 年
以上7 年以下有期徒刑，得併科5 千元以下罰金。
對於業務上所持有之物，犯前條第1 項之罪者，處6 月以上5 年
以下有期徒刑，得併科3 千元以下罰金。
前二項之未遂犯罰之。
95年5月24日修正前商業會計法第71條
商業負責人、主辦及經辦會計人員或依法受託代他人處理會計事
務之人員有左列情事之一者，處5 年以下有期徒刑、拘役或科或
併科新臺幣15萬元以下罰金：
一  以明知為不實之事項，而填製會計憑證或記入帳冊者。
二  故意使應保存之會計憑證、帳簿報表滅失毀損者。
三  意圖不法之利益而偽造、變造會計憑證、帳簿報表內容或撕
    毀其頁數者。
四  故意遺漏會計事項不為記錄，致使財務報表發生不實之結果
    者。
五  其他利用不正當方法，致使會計事項或財務報表發生不實之
    結果者。


司法院資訊處製作；財團法人民間司法改革基金會備份。
